ACORDAO-COMPLETO-2347848

ACÓRDÃO 1167/2019 ATA 17/2019 - PLENÁRIO

VISTOS, relatados e discutidos estes autos de processo administrativo que tem por objeto anteprojeto de resolução elaborada pela Presidência deste Tribunal com o objetivo de alterar a sistemática dos pedidos de vista de processos em julgamento no Tribunal, com destaque para o estabelecimento da vista coletiva entre os Ministros e representante do Ministério Público, além de prazo rígido para devolução do processo à pauta,
ACORDAM os Ministros do Tribunal de Contas da União, reunidos em sessão do Plenário, diante das razões expostas pelo Relator, em:
9.1. aprovar o projeto de resolução em anexo;
9.2. encaminhar o texto da resolução aprovada à Seses, determinando-se à referida unidade técnica a adoção das providências cabíveis para a sua implementação;
9.3. arquivar os presentes autos.

Processo administrativo que trata de anteprojeto de resolução que visa alterar a sistemática dos pedidos de vista de processos em julgamento no Tribunal, introduzindo alterações na redação dos arts. 112 e 120 do Regimento Interno deste Tribunal.

Tribunal de Contas da União

3. Interessados/Responsáveis: não há.

13.1. Ministros presentes: José Mucio Monteiro (Presidente), Walton Alencar Rodrigues, Benjamin Zymler (Relator), Augusto Nardes, Aroldo Cedraz, Raimundo Carreiro e Bruno Dantas.
13.2. Ministro-Substituto convocado: Augusto Sherman Cavalcanti.
13.3. Ministros-Substitutos presentes: Marcos Bemquerer Costa, André Luís de Carvalho e Weder de Oliveira.

BENJAMIN ZYMLER

Trata-se de processo administrativo que tem por objeto anteprojeto de resolução elaborada pela Presidência deste Tribunal com o objetivo de alterar a sistemática dos pedidos de vista de processos em julgamento no Tribunal, com destaque para o estabelecimento da vista coletiva entre os Ministros e representante do Ministério Público, além de prazo rígido para devolução do processo à pauta.
2.	O referido anteprojeto tem por objetivo alterar a redação dos arts. 112 e 120 e revogar os arts. 119 e 122, todos do Regimento Interno deste Tribunal, visando a modernização da disciplina dos pedidos de vista, adaptando as regras atuais às modernas ferramentas tecnológicas disponíveis no âmbito do Tribunal, assim como à novel sistemática introduzida pelo novo Código de Processo Civil.
3.	De acordo com a justificação apresentada pela Presidência deste Tribunal (peça 1) :
“O objetivo do pedido de vista não é outro senão dar ao julgador um tempo adicional para que melhor estude determinada questão antes de emitir seu voto.
Sob a perspectiva histórica, até bem pouco tempo o exame de um processo somente era possível a partir da visualização física das peças que o compunham, uma vez que os autos eram formados por documentos em papel. Na existência de dúvida, os julgadores pediam para, literalmente, ver os autos. Obtinham acesso, assim, aos diversos depoimentos, provas, expedientes que se encontravam em discussão.
Daí a expressão “pedir vista”.
Naquele contexto, os pedidos de vista tinham que ser deferidos de forma individual porque os autos físicos só poderiam ser tramitados a um julgador de cada vez. Se vários julgadores desejassem ver determinado processo, as vistas seguiriam uma espécie de fila, em que cada um deles acessaria o processo, a sua vez, em seu próprio tempo.
A realidade, no entanto, mudou, sem que talvez tenhamos percebido a profundidade das inovações recentemente introduzidas em nossos cotidianos e em seus reflexos e benefícios possíveis de serem alcançados. 
No âmbito do Tribunal de Contas da União, o processo eletrônico foi iniciado no ano de 2010, com regulamentação trazida pela Resolução-TCU 233. Posteriormente, novas funcionalidades e regramentos foram introduzidos, de forma que, se a princípio ainda existiam processos que tramitavam com peças físicas, em papel, hoje eles não mais existem, sendo obrigatória a digitalização de todo e qualquer documento que vá compor os autos.
A introdução do processo eletrônico trouxe significativo ganho de qualidade e transparência às discussões dos colegiados, uma vez que, após serem incluídos em pauta, os processos são integralmente disponibilizados para acesso, via sistema, aos gabinetes dos ministros, ministros-substitutos e membros do Ministério Público. Observe-se que todos estes atores já têm, portanto, condições de “ver” os processos antes mesmo que se iniciem as discussões. O pedido de vista, em sua acepção original, perderia, portanto, sua razão de existir.
É sabido, no entanto, que o grande volume de processos levados à deliberação, em cada uma das sessões, torna impossível aos membros dos colegiados acessarem e estudarem, com minúcias, cada um deles. O pedido de vista continua possuindo, portanto, inestimável valor, ainda que sua nova acepção seja permitir o adiamento da votação e o estudo mais aprofundado de alguma questão específica. 
Ocorre que, como já comentei, o acesso às peças processuais já se encontra aberto a todos os integrantes do colegiado. Assim, na hodierna função do pedido de vista – que, novamente friso, não mais é possibilitar a visualização de um elemento do processo, mas permitir mais tempo para o estudo das questões que lhes são inerentes –, não se mostra razoável a existência de sucessivos pleitos para um mesmo processo, em uma mesma fase processual.
O pedido de vista formulado por um membro do colegiado há que ser tido como uma manifestação de interesse na possível abertura de divergência. Isso conduz à conveniência de que todos aqueles que integram o colegiado se esmerem no maior conhecimento das questões ali tratadas. Ou seja, é recomendável que o pedido de vista solicitado por um membro do colegiado, uma vez deferido, passe a ser coletivo. Isso é perfeitamente factível, uma vez que todos já podem acessar os autos, de forma simultânea, no prazo disponibilizado, suprimindo-se a necessidade de novas concessões de vista, buscando atender ao princípio da razoável duração do processo. 
Esse é o cerne do projeto de resolução que agora apresento, que busca adaptar as regras que regem as vistas processuais às atuais necessidades, à luz das modernas ferramentas tecnológicas disponíveis. 
Tenho a convicção de que as inovações que trago, após aperfeiçoadas pelos demais membros desta Corte, colocarão o Tribunal de Contas da União na vanguarda do trato desta relevante questão processual, situando-o como paradigma para outros colegiados.”
4.	Os presentes autos me foram distribuídos por prevenção, em virtude de ter sido designado, mediante sorteio, relator do TC-033.854/2018-1, que cuida de proposta de revisão do Regimento Interno deste Tribunal formulada pela Comissão de Regimento, a partir das inovações trazidas pelo Código de Processo Civil instituído por meio da Lei 13.105/2015 e em atendimento às diretrizes do Plenário desta Casa.
5.	Em 13 de março de 2019 realizei comunicação dirigida ao Plenário desta Corte, propondo a abertura do prazo de 15 (quinze) dias para recebimento de emendas dos Ministros ou sugestões dos Ministros-Substitutos e do Procurador-Geral junto a este Tribunal, nos termos do art. 75 do RITCU.
6.	Vieram aos autos sugestões encaminhadas pelo Ministro-substituto André Luís de Carvalho (peça 6) e proposta de emendas encaminhada pelo Gabinete do Ministro Bruno Dantas (peça 7) .
É o Relatório.

não há

Não atuou.

ADMINISTRATIVO. PROJETO DE RESOLUÇÃO. PROPOSTA DE ALTERAÇÃO DA SISTEMÁTICA DE PEDIDO DE VISTA POR PARTE DOS JULGADORES QUE COMPÕEM O COLEGIADO. ACOLHIMENTO DA PROPOSTA COM ALTERAÇÕES. ADAPTAÇÃO DO TEXTO PROPOSTO À LEGISLAÇÃO APLICÁVEL. APROVAÇÃO DO PROJETO DE RESOLUÇÃO.

ADMINISTRATIVO (ADM)

não há.

Introdução
Tratam os presentes autos de projeto de Resolução elaborado pela Presidência deste Tribunal propondo alterações nos arts. 112 e 120, além da revogação dos arts. 119 e 122, todos do Regimento Interno, visando a modernização da disciplina dos pedidos de vista por parte dos julgadores, adaptando as regras atuais às modernas ferramentas tecnológicas disponíveis no âmbito do Tribunal, assim como à novel sistemática introduzida pelo novo Código de Processo Civil.
2.	Na sessão ordinária de 13/3/2019, realizei comunicação a este Plenário, nos termos do art. 75, § 1º, do Regimento Interno, abrindo prazo de quinze dias para oferecimento de emendas pelos senhores ministros e de sugestões pelos senhores ministros-substitutos e pela Procuradora-Geral junto ao TCU. Transcorrido o prazo fixado, recebi em meu gabinete proposta de emenda encaminhada pelo gabinete do Ministro Bruno Dantas e de sugestões por parte do Ministro-substituto André Luís de Carvalho. 
3.	Passo agora a analisar o mérito do projeto de resolução, bem como as propostas de alterações sugeridas pelos Srs. Ministros.
Dos parâmetros legais aplicáveis na análise do projeto
4.	Preliminarmente, ressalto que a proposta de alteração sugerida pela Presidência visa, precipuamente, a concretização do princípio constitucional da razoável duração do processo, insculpido no inciso LXXVIII do art. 5º da CF/1988, mediante a imposição de limites ao pedido de vistas por parte dos julgadores, conjugando o referido princípio com as modernas ferramentas tecnológicas disponíveis no âmbito deste Tribunal, notadamente a tramitação de processos exclusivamente por meio eletrônico.
5.	É, com efeito, o que se extrai da leitura da justificação apresentada pela Presidência desta Corte, já referida no relatório do presente processo.
6.	Trata-se o pedido de vista, no entanto, de uma prerrogativa processual inerente ao exercício do cargo daqueles que possuem o dever constitucional de exercer a jurisdição, possuindo disciplina normativa, razão pela qual a análise do referido anteprojeto deve se dar também à luz dos seguintes dispositivos legais que entendo serem aplicáveis ao processo de contas:
Código de Processo Civil (Lei 13.105/2015) 
“Art. 940. O relator ou outro juiz que não se considerar habilitado a proferir imediatamente seu voto poderá solicitar vista pelo prazo máximo de 10 (dez) dias, após o qual o recurso será reincluído em pauta para julgamento na sessão seguinte à data da devolução.
§ 1º. Se os autos não forem devolvidos tempestivamente ou se não for solicitada pelo juiz prorrogação de prazo de no máximo mais 10 (dez) dias, o presidente do órgão fracionário os requisitará para julgamento do recurso na sessão ordinária subsequente, com publicação da pauta em que for incluído.
§ 2º. Quando requisitar os autos na forma do § 1º, se aquele que fez o pedido de vista ainda não se sentir habilitado a votar, o presidente convocará substituto para proferir voto, na forma estabelecida no regimento interno do tribunal.”
Lei Orgânica da Magistratura Nacional – LOMAN (Lei Complementar 35/1979) 
“Art. 120. Os Regimentos Internos dos Tribunais disporão sobre a devolução e julgamento dos feitos, no sentido de que, ressalvadas as preferências legais, se obedeça, tanto quanto possível, na organização das pautas, a igualdade numérica entre os processos em que o Juiz funcione como relator e revisor.
Art. 121. Nos julgamentos, o pedido de vista não impede votem os Juízes que se tenham por habilitados a fazê-lo, e o Juiz que o formular restituirá os autos ao Presidente dentro em dez dias, no máximo, contados do dia do pedido, devendo prosseguir o julgamento do feito na primeira sessão subsequente a este prazo.”
Lei Orgânica Nacional do Ministério Público (Lei 8.625/1993) 
“Art. 41. Constituem prerrogativas dos membros do Ministério Público, no exercício de sua função, além de outras previstas na Lei Orgânica:
 (...) 
III - ter vista dos autos após distribuição às Turmas ou Câmaras e intervir nas sessões de julgamento, para sustentação oral ou esclarecimento de matéria de fato;”
7.	Ora, o art. 15 do Código de Processo Civil estabelece que na ausência de normas que regulem os processos administrativos, as disposições do referido código lhes serão aplicadas supletiva e subsidiariamente. Da mesma forma, o enunciado 103 da Súmula da jurisprudência deste Tribunal estabelece que “na falta de normas legais regimentais específicas, aplicam-se, analogicamente e subsidiariamente, no que couber, a juízo do Tribunal de Contas da União, as disposições do Código de Processo Civil”.
8. 	A Lei Orgânica do Tribunal de Contas da União (Lei 8.443/1992) , por sua vez, nada dispõe acerca do procedimento a ser adotado nas deliberações dos seus órgãos colegiados. Parece-me, portanto, inarredável a aplicação da disciplina do Código de Processo Civil no âmbito deste Tribunal, tanto é assim que se encontra sob minha relatoria proposta de novo regimento interno elaborado pela Comissão de Regimento deste Tribunal com vistas a promover a adaptação das atuais regras regimentais ao novo processo civil brasileiro.
9.	Posto isso, extrai-se da leitura do art. 940 do CPC os seguintes mandamentos:
o pedido de vista deverá ter o prazo máximo de 20 (vinte) dias, 10 (dez) dias prorrogável por no máximo mais 10 (dez) dias;
determinação para que o presidente do órgão julgador requisite os autos para  julgamento caso não haja a devolução tempestiva dos autos;
determinação para que, ultrapassado o prazo legal, haja a reinclusão do processo em pauta para julgamento na sessão ordinária subsequente, mediante publicação da pauta em que for incluído; e
determinação para que o presidente do órgão colegiado convoque substituto para proferir voto, se aquele que fez o pedido de vista ainda não se sentir habilitado a votar.
10.	Da Lei Orgânica da Magistratura Nacional – LOMAN, aplicável aos membros deste Tribunal por força do disposto no § 3º do art. 73 da CF/1988, verifica-se que:
o julgamento dos feitos deverá ser disciplinado pelos regimentos internos de cada tribunal;
o pedido de vista não impede que os demais julgadores exerçam a sua prerrogativa de votar, caso se considerem habilitados a fazerem; e
a obrigação do julgador que formulou o pedido de vista de restituir os autos ao presidente do colegiado no prazo máximo de 10 (dez) dias contados da data do pedido, devendo o julgamento do feito prosseguir na primeira sessão subsequente a este prazo.
11.	Por fim, da Lei Orgânica Nacional do Ministério Público verifica-se que:
os membros do ministério público possuem a prerrogativa de ter vista dos autos antes de iniciado o julgamento do processo, podendo ainda intervir nas sessões deliberativas, para sustentação oral ou esclarecimento de matéria de fato.
12.	O anteprojeto oriundo da Presidência desta Corte, a meu ver, não pode deixar de levar em consideração os mandamentos extraídos dos dispositivos legais acima referidos, sob pena de padecer da eiva de ilegalidade, já que o regimento interno possui natureza jurídica de norma administrativa, não podendo criar direito nem obrigação processual para os próprios julgadores, as partes ou interessados.
Das influências que ensejaram a elaboração do texto final do projeto
13.	Além dos parâmetros normativos acima referidos, o texto final do projeto submetido à deliberação deste Plenário é fruto do estudo resultante da compilação e consolidação de dispositivos relacionados ao pedido de vista constante dos regimentos internos do Supremo Tribunal Federal (art. 34, regulamentado pela Resolução STF nº 278/2003) , do Superior Tribunal de Justiça (art. 162, alterado pela Emenda Regimental nº 17/2014) e do Tribunal Superior do Trabalho (art. 147) .
14.	O texto final ora proposto também teve como inspiração a Resolução nº 202/2015 do Conselho Nacional de Justiça, que regulamenta o prazo para devolução dos pedidos de vista nos processos jurisdicionais e administrativos no âmbito do Poder Judiciário, e, sobretudo, o Projeto de Lei do Senado nº 62 de 2018, de autoria do Senador Roberto Requião, que estabelece normas sobre o exercício do direito de vistas a processos administrativos, judiciais e legislativos.
15.	Veja-se, a propósito, o texto do referido projeto de lei, que já se encontra em vias de ser votado pela Comissão de Constituição e Justiça do Senado Federal:
“Art. 1º Nos processos judiciais, sejam de natureza cível, penal e de qualquer outra, bem como nos processos administrativos e legislativos de qualquer natureza, em tramitação perante qualquer órgão colegiado dos Poderes Judiciário, Executivo e Legislativo, sempre que algum dos membros requerer vista, esta será concedida pelo prazo improrrogável de vinte dias.
Art. 2º Tendo sido requerida vista ao processo, concluído o prazo a que se refere o art. 1º, o processo será automaticamente reincluído na pauta para julgamento na sessão seguinte, com ou sem a devolução tempestiva dos autos, dispensada qualquer autorização, e independentemente de qualquer nova deliberação.
Art. 3° Requerida a vista por algum dos julgadores, o presidente do órgão na respectiva sessão colherá o voto dos que não querem vista e procederá de uma das seguintes formas: I – se o processo tramitar na forma eletrônica, determinará a disponibilização eletrônica da integralidade dos autos para todos os demais julgadores;
II – se o processo tramitar na forma física, e concederá vista coletiva a todos os requerentes, colherá de cada um as peças processuais de que necessitem e determinará a disponibilização física, a eles, das peças requeridas.
Art. 4º Na hipótese prevista no art. 2º, reincluído o processo na pauta, caso o requerente ou qualquer outro membro do colegiado não se considere apto a proferir sua opinião, seu voto será considerado como abstenção, e sua presença não contará para efeito de avaliação de maioria simples, na verificação de resultado final. 
Art. 5° Os órgãos dos Poderes da União, dos Estados e dos Municípios e dos Ministérios Públicos adaptarão os respectivos regimentos internos ao disposto nesta lei, no prazo de 30 (trinta) dias da data de sua publicação.
Parágrafo único. Ultrapassado o prazo previsto no caput, as regras desta lei serão aplicadas, mesmo sem que tenha havido as alterações regimentais previstas no art. 5º.
Art. 6º. Fica revogado o art. 940 da Lei nº 13.105, de 16 de março de 2015 – Código de Processo Civil.
Art. 7º Os processos que, na data da publicação da presente lei, estiverem em fase de vista concedida serão, nos trinta dias seguintes à publicação desta lei, submetidos aos procedimentos previstos no art. 3º, e entrarão automaticamente na pauta da primeira sessão após o 30º dia seguinte aos trinta dias iniciais, devendo ser votados com prioridade sobre todos os demais processos.
Art. 8º O descumprimento do disposto nesta lei configura crime de responsabilidade, punível com a perda dos cargos efetivos e não efetivos.
Art. 9º Esta lei entra em vigor na data de sua publicação.”
16.	E também os seguintes trechos das justificativas apresentadas para o encaminhamento do referido projeto:
	“Observando-se os andamentos processuais, especialmente no Poder Judiciário, verifica-se que há uma infinidade de processos paralisados em órgãos coletivos, por conta da utilização desarrazoada do direito que têm os julgadores de pedir vista ao processo.
 (...) 
	Na esfera cível, os avanços instituídos pelo novo Código de Processo Civil, Lei nº 13.105, de 16 de março de 2015, não são nem de perto suficientes para barrar a prática de engavetamento de processo por meio do pedido de vista.
 (...) 
	A regra do art. 940, além de manter ainda elevado o nível de burocracia para a vista aos autos, faz perdurar a possibilidade de que cada julgador peça vista, o que pode fazer estenderem-se os processos por dezenas de anos, como se tem verificado, especialmente no Supremo Tribunal Federal.
	Nossa proposta faz, entre outras, as seguintes grandes alterações, aplicadas não apenas ao processo judicial, mas, também, ao legislativo e ao administrativo: 
i) Determina que, havendo pedido de vista, a vista será concedida coletivamente a todos os que desejarem ter vista;
ii) Quando houver pedido de vista, será colhido, na mesma sessão inicial, o voto de todos os que não desejem ter vista;
iii) Findo o prazo de 20 dias, automaticamente o processo retorna à pauta, independentemente de qualquer deliberação;
iv) reincluído o processo na pauta, caso o requerente ou qualquer outro membro do colegiado não se considere apto a proferir sua opinião, seu voto será considerado como abstenção, e sua presença não contará para efeito de avaliação de maioria simples, na verificação de resultado final.
	Criamos, ainda, regra de transição para os casos de processos que, na data da publicação da lei, estejam submetidos a pedidos de vista. Incorporamos, ainda, os efeitos dos processos eletrônicos sobre os pedidos de vista, fato que não foi considerado nem no novo CPC, nem no Regimento de alguns órgãos colegiados.
	Aprovadas as normas do presente processo, findará o poder que tem sido tão amplamente utilizado de julgadores arquivar, engavetar matérias, em benefício ou prejuízo de partes interessadas”  (grifos acrescidos) .
17.	Por fim, o texto final proposto, de certo modo, antecipa, com alguns ajustes, a disciplina acerca do pedido de vista aprovada pela Comissão de Regimento deste Tribunal no TC Processo 033.854/2018-1, que se encontra sob minha relatoria, in verbis:
“LIVRO IV
DO PROCESSO NOS ÓRGÃOS COLEGIADOS
TÍTULO I
DAS SESSÕES
CAPÍTULO I
DAS SESSÕES DO PLENÁRIO E DAS CÂMARAS
SUBSEÇÃO I
DO PEDIDO DE VISTA
Art. 353. Em qualquer fase da deliberação, poderão os Ministros ou Ministros-substitutos convocados pedir vista dos autos pelo prazo máximo de quinze dias.
§ 1º Se solicitado, o pedido de vista poderá ser prorrogado uma única vez, pelo prazo fixado no caput. 
§ 2º O pedido de vista do processo é considerado coletivo.
§ 3º A vista será concedida pela unidade responsável pelo secretariado das sessões do Tribunal a todos os gabinetes, no mesmo dia.
§ 4º Quando houver pedido de vista, qualquer Ministro poderá antecipar seu voto, desde que se declare esclarecido e habilitado para votar.
Art. 354. O Ministro ou Ministro-substituto convocado que formulou o pedido de vista, respeitada a ordem de relatoria estipulada no art. 358, no caso de mais de um ter formulado o pedido, deverá incluir o processo em pauta na sessão seguinte ao prazo estipulado no Art. 361. 
Parágrafo único. Se os autos não forem devolvidos tempestivamente, o Presidente do colegiado os requisitará para inclusão na pauta da sessão subsequente, obedecido o disposto no art. 358.
Art. 355. Voltando o processo para julgamento e apreciação, cabe ao Presidente esclarecer a matéria e apresentar breve resumo do curso do debate até então procedido. 
§ 1º Reaberta a discussão, dar-se-á a palavra ao relator, que apresentará novamente a matéria, podendo falar, em seguida, conforme o caso, os revisores e o representante do Ministério Público.
§ 2º A ausência do relator ou de um dos revisores adia o julgamento e apreciação do processo objeto de pedido de vista para a primeira sessão seguinte, salvo prévia desistência do pedido de vista dirigida ao Presidente do colegiado.
§ 3º Caso o processo tenha sido objeto de pedido de vista formulado por Ministro-substituto convocado, caberá a este votar no lugar do Ministro substituído, enquanto não cessada a convocação.
§ 4º Cessada a convocação e caso o processo objeto de pedido de vista ainda não tenha sido julgado ou apreciado, caberá ao Ministro votar no lugar do Ministro-substituto que estava convocado para substituí-lo. 
§ 5º Quando requisitar os autos na forma do parágrafo único do art. 354, se aquele que fez o pedido de vista ainda não se sentir habilitado a votar, o presidente convocará Ministro-substituto para proferir voto, na forma estabelecida na alínea “c” do inciso II do art. 56.”
Da análise das emendas e sugestões encaminhadas em relação ao texto original da minuta de resolução
18.	Analiso agora a proposta de emenda e as sugestões encaminhadas pelos Srs. Ministros que foram formalmente encaminhadas a esta relatoria.
19.	O Ministro Bruno Dantas propôs as seguintes alterações:
Emenda modificativa (supressiva) : art. 112, § 8º
Redação proposta: “§ 8º. Qualquer ministro ou ministro-substituto convocado poderá antecipar seu voto, quando houver pedido de vista”.
Justificativa apresentada:
	Tanto o texto atual do RI/TCU (art. 112, § 6º) quanto a redação da minuta da Resolução ora discutida apresentam o mesmo teor.
	Nos termos do art. 55 do RI/TCU, incumbe ao ministro-substituto, mediante convocação do Presidente do Tribunal, entre outras, substituir os ministros em suas ausências e impedimentos.
	Os ministros-substitutos, quando convocados, adquirem temporariamente as prerrogativas dos titulares, tendo liberdade para atuar, decidindo conforme suas convicções.
	Ocorre que a previsão de o ministro-substituto convocado antecipar seu voto retira do ministro a possibilidade de votar caso o julgamento prossiga em outra sessão. Em outras palavras, a antecipação do voto do ministro-substituto pode usurpar competência originária do ministro-titular.
	Ademais, com a possibilidade de vista coletiva, novos fatos e argumentos poderão advir, os quais poderão influenciar o convencimento do ministro titular.
Emenda modificativa (supressiva) : art. 112, § 13
Redação proposta: “§ 13. Caso o pedido de vista haja sido feito por ministro-substituto convocado, caberá a este votar no lugar do ministro substituído, mesmo cessada a convocação.”
Justificativa apresentada:
	A justificativa para a exclusão completa deste parágrafo coaduna-se com a apresentada para a do parágrafo 8º acima, sendo esta consequência lógica daquela. A convocação de ministro substituto tem o mister essencialmente de compor o quórum para votar e não apenas para discutir a matéria. Com a cessação da convocação cessa a atribuição do ministro substituto de votar no lugar do ministro substituído.
Emenda modificativa (aditiva) : art. 112, § 16
Redação proposta: “§ 16. O disposto no § 8º deste artigo não se aplica aos ministros-substitutos convocados”.
Justificativa apresentada:
	A inclusão desse parágrafo visa assegurar que não reste dúvida de que o termo “ministro” não se aplica a “ministro-substituto convocado”.
	Análise da proposta:
19.1. 	As propostas de emendas encaminhadas pelo Ministro Bruno Dantas estão interconectadas e dizem respeito à impossibilidade de o ministro-substituto convocado antecipar seu voto, quando houver pedido de vista.
19.2.	Já possuo entendimento firmado sobre a matéria, no sentido de que, quando convocado, o ministro-substituto, por determinação constitucional e legal, investe-se no exercício pleno da jurisdição, cabendo-lhe o exercício de todas as prerrogativas a ela inerentes, inclusive o exercício do direito de antecipar o seu voto, quando se considere habilitado a fazê-lo (art. 121 da LOMAN) .
19.3.	Reconheço, todavia, que se trata de questão controvertida e que tem ensejado debates no Plenário deste Tribunal. Nesse sentido, como o presente processo possui âmbito restrito e trata apenas da modificação da sistemática do pedido de vista notadamente sob o seu aspecto temporal, e considerando, ainda, que o processo administrativo que cuida do novo regimento interno e do qual fui sorteado relator está quase pronto para ser pautado, considero que esse debate deve ser levado em consideração naqueles autos, devendo ser mantida a disciplina atualmente em vigor.
19.4.	Assim sendo, proponho que as emendas sugeridas pelo Ministro Bruno Dantas sejam apreciadas apenas quando da discussão e aprovação da proposta de novo regimento interno, devendo prevalecer, até lá, a disciplina atual quanto à questão objeto da emenda.
20.	O Ministro André Luís de Carvalho apresentou a esta relatoria as seguintes sugestões de emendas modificativas aditivas e de redação:
	Redação original do Projeto:
	Sugestão de alteração:
	Justificativas:

	Art. 112
 (...) § 2º O colegiado fixará o prazo para a reinclusão do processo em pauta, que não poderá ser superior a trinta dias. 
 (...) § 7º Não será concedido mais de um pedido de vista para o mesmo processo, na mesma fase processual. 
	Art. 112 
 (...) § 2º O colegiado fixará o prazo para a reinclusão do processo em pauta, que não poderá ser superior a 4 (quatro) sessões ordinárias, ainda que tenha ocorrido mais de um pedido de vista sucessivo.
 (...) § 7º Não será concedido mais de um pedido de vista com a fixação de prazo específico para o mesmo processo, na mesma fase processual, devendo os pedidos de vista sucessivos serem consolidados e resolvidos dentro do prazo fixado pelo § 2º. 
	O colegiado deve fixar o prazo em sessões ordinárias, e não em dias.
Pode haver, contudo, mais de um pedido de vista suspensivo, até porque o pedido de vista se configura como inarredável prerrogativa inerente ao cargo público.
O colegiado pode promover a fixação do prazo comum, todavia, para os pedidos de vista suspensivo, até porque o pleno acesso aos autos será assegurado.

	Art. 112
 (...) § 3º A Secretaria das Sessões incluirá o processo na pauta da primeira sessão após o prazo fixado pelo colegiado.
	Art. 112
 (...) § 3º A Secretaria das Sessões incluirá o processo na pauta da sessão fixada pelo colegiado.
	Cabe ao colegiado fixar precisamente o prazo em sessões ordinárias, e não em dias, devendo a Seses promover apenas o efetivo cumprimento do prazo fixado.

	Art. 112
 (...) § 5º O deferimento de um pedido de vista implicará na concessão de vista para todos os integrantes do colegiado.
	Art. 112
 (...) § 5º O deferimento do pedido de vista, individual ou sucessivo, implicará na franquia de vista para todos os integrantes do colegiado, resultando na preclusão para os futuros pedidos de vista na mesma fase processual de discussão ou de votação, a partir do recebimento da correspondente notificação eletrônica a todos esses integrantes.
	O deferimento do pedido de vista, individual ou sucessivo, resultará em franquia (e não em concessão) do pedido de vista a todos os demais integrantes do colegiado, com a preclusão dos demais pedidos de vista, até porque o TCU não poderia sequer conceder aquilo que não teria sido pedido.

	Art. 112
 (...) § 15. O relator, os ministros ou os ministros-substitutos convocados que já tenham proferido seus votos poderão modificá-los até a conclusão do julgamento.
	Art. 112
 (...) § 15. O relator, os ministros ou os ministros-substitutos convocados que já tenham proferido seus votos poderão modificá-los até o encerramento da fase de votação.
	Os votos podem ser modificados até o encerramento da fase de votação, não podendo, por óbvio, haver a suscitada mudança do voto após o encerramento da votação com o intuito de modificar a proclamação do resultado.

	Art. 5º. O art. 120 do Regimento Interno passa a vigorar com a seguinte redação:
“Art. 120 A votação será suspensa quando for sugerida alteração na minuta de acórdão, acolhida pelo relator, até a leitura da sua redação final.”
	Art. 5º O art. 120 do Regimento Interno passa a vigorar com a seguinte redação:
“Art. 120 A votação será suspensa quando for sugerida alteração na minuta de acórdão, acolhida pelo relator, até a leitura da sua redação final, devendo essa leitura ser promovida até o final da mesma sessão de julgamento, salvo autorização do colegiado para a leitura, no máximo, até a sessão ordinária subsequente.
	A leitura da redação final pode servir para a suspensão da votação, mas não pode ser permitida sem a necessária fixação de prazo, pois a ausência de prazo pode resultar em evidente delonga no julgamento do feito.

20.1.	Desde já, acolho as sugestões de emendas modificativas de redação relacionadas aos §§ 5º e 15 do art. 112 da minuta do anteprojeto e a que diz respeito ao seu art. 5º, dando nova redação ao art. 120 do Regimento Interno deste Tribunal.
20.2.	Entendo que as referidas emendas aprimoram o texto apresentado pela Presidência, razão pela qual acolho as modificações sugeridas, com os ajustes pertinentes.
20.3.	A sugestão relacionada à modificação do § 3º do art. 112 da minuta do anteprojeto, a meu ver, ficou prejudicada diante da nova proposta de anteprojeto de resolução sugerida por esta relatoria com base no estudo realizado, estabelecendo no regimento a reinclusão automática do processo na pauta subsequente ao término do prazo regimental estabelecido para o pedido de vista.
20.4.	No que diz respeito à sugestão de emenda modificativa ao § 2º do art. 112 do anteprojeto original, considero, conforme anteriormente já afirmado, que este Tribunal deve observar os parâmetros legais fixados relacionados à matéria, razão pela qual entendo ser inviável a fixação de prazo para o pedido de vista em sessões ordinárias e não em dias, conforme previsto em lei. Ressalte-se que no trabalho de compilação e consolidação realizados, nenhum tribunal superior do país fixou em seu regimento o prazo para pedido de vista em número de sessões ordinárias.
20.5.	Já no tocante à sugestão de modificação do § 7º do art. 112 da minuta original do anteprojeto, embora comungue do entendimento de Sua Excelência no sentido de que o pedido de vista se configura como inarredável prerrogativa inerente ao cargo público, entendo ser possível a sua restrição com base no princípio constitucional da razoável duração do processo, desde que esta se dê de forma razoável e proporcional.
20.6.	Nesse sentido, entendo ser possível e constitucional a vedação, por norma regimental, à concessão de mais de um pedido de vista em um mesmo processo, na mesma fase processual, já que se assegurou que o pedido de vista de um julgador implicará a franquia de vista coletiva por todos os integrantes do colegiado.
20.7.	Posto isso, deixo de acolher as sugestões relacionadas aos §§ 2º e 7º do art. 112 da minuta do anteprojeto de resolução. Acolho as demais sugestões encaminhadas, notadamente da Secretaria das Sessões, com os necessários ajustes, considerando-se as modificações introduzidas por esta relatoria ao texto original encaminhado pela Presidência deste Tribunal.
Conclusão
22.	Em síntese, realizando-se o cotejo entre o texto original do projeto de resolução apresentado pela Presidência deste Tribunal e o estudo realizado por esta relatoria quanto à necessidade de observância aos parâmetros legais aplicáveis aos processos de contas, a disciplina do referido instituto realizada pelas Cortes Superiores do Poder Judiciário, além da simplificação e desburocratização para a vista aos autos tratada no PLS nº 62 de 2018 e das sugestões encaminhadas pela Secretaria das Sessões no tocante à implementação das medidas, tem-se o projeto de resolução em anexo.
23.	Gostaria também de registrar que a proposta de regimento interno sob minha relatoria, no intuito de promover a aproximação entre o processo civil e a processualística do controle externo, restringiu a possibilidade do pedido de vista por parte do representante do Ministério Público até o momento da inserção do processo em pauta para julgamento, facultando-se, a partir do referido momento, a possibilidade de manifestar-se de direito em mesa, não cabendo mais vista dos autos.
24.	Entendo, no entanto, que esse debate, por envolver modificação de prerrogativas processuais, deve ficar relegada à discussão e aprovação do novo regimento interno, já que a questão de ordem que ensejou a instauração do presente processo tem como objetivo precípuo a modificação da sistemática do pedido de vista, notadamente sob o seu aspecto temporal. Daí a manutenção da regra atual para o pedido de vista por parte do representante do Ministério Público prevista no § 4º do art. 112 do presente projeto de resolução.
25.	Quanto a algumas dúvidas surgidas no tocante ao § 8º do art. 112 do projeto de resolução, que autoriza o presidente do órgão colegiado a convocar o ministro-substituto quando o revisor se sentir inabilitado a proferir o seu voto, não há que se falar em negativa de jurisdição, uma vez que o órgão jurisdicional competente para decidir é o colegiado, o qual se pronunciará, se for o caso, pelo ministro-substituto convocado na forma do regimento. Trata-se, também, a convocação de substituto, de determinação imposta pelo art. 940, § 2º, do novo CPC, já que se quer que o processo seja julgado de forma mais célere possível, ainda que o revisor não se sinta habilitado a proferir voto.
26.	Por fim, em razão de solicitações dirigidas a esta relatoria, e considerando, sobretudo, as peculiaridades inerentes ao processo de controle externo no que diz respeito à sua informalidade e à necessidade de observância do princípio da verdade material, fiz inserir no § 3º do art. 112 do projeto de resolução autorização para que o órgão julgador, excepcionalmente, fixe prazo máximo de 60 dias para reinclusão do processo em pauta, dependendo da natureza e da complexidade da matéria, muito embora compreenda que o referido prazo não se coaduna com o modelo preconizado pelo novo Código de Processo Civil.
Ante todo o exposto, cumprimentando a Presidência deste Tribunal pela iniciativa da matéria e pelo trabalho realizado, acolho, em parte, as sugestões encaminhadas pelo Ministro-substituto André Luís de Carvalho e VOTO no sentido de que seja adotada a deliberação que ora submeto à apreciação deste Colegiado.
TCU, Sala das Sessões Ministro Luciano Brandão Alves de Souza, em 22 de maio de 2019.
BENJAMIN ZYMLER 
Relator